臺灣臺北地方法院民事判決　　　　　　　 94年度建字第407號
原　　　告　甲○○
被　　　告　乙○○
訴訟代理人　劉昌崙　　律師
複代理人　　王曉婷　　律師
訴訟代理人　林聖彬　　律師
　　　　　　陳郁仁　　律師
當事人間請求給付工程款事件，本院於中華民國96年2月14日言
詞辯論終結，判決如下：
    主      文
被告應給付原告新臺幣貳拾伍萬捌仟伍佰零貳元及自民國九十四
年十一月五日起至清償日止，按年息百分之五計算之利息。
原告其餘之訴駁回。
訴訟費用由被告負擔五分之二，餘由原告負擔。
本判決原告勝訴部分，得假執行但被告如以新臺幣貳拾伍萬捌仟
伍佰零貳元為原告預供擔保，得免為假執行。
原告其餘假執行之聲請駁回。
    事實及理由
一、原告起訴主張：被告乙○○於民國93年11月9日委託原告甲
    ○○施作其所經營之聖雅典愛國東路婚紗館及新店門市之裝
    潢工程，約定總價為新臺幣 (下同)100 萬元 (未稅)，並就
    泥作、鐵鋁件、油漆、玻、拆除水電、大理石等約定於工程
    完成時再提報追加，嗣原告即將完工之際，被告委託之設計
    師陸續為工程之追加，原告依其指示施作，期間原告開始營
    業，至94年1月17日，原告不僅將工程 (含追加工程)全部完
    工，並與設計師完成追加款之結算及確認，追加款共計477,
    980元，詎原告向被告請求給付工程之尾款20萬元及上開追
    加款，合計677,980元，竟不獲支付，藉詞拖延，迭經原告
    催討無著，為此提起本訴等言。並聲明：(一)被告應給付原告
    677,980元及自支付命令繕本送達翌日起至清償日止，按年
　　息百分之五計算之利息。(二)願供擔保，請准宣告假執行。
二、被告則以：
    (一)原告並非本件契約當事人：
　　　本件契約與被告簽約之當事人為「力林室內外營造設計公
　　　司」 (以下簡稱力林公司)，並非原告，雖力林公司實際
      上未設立，原告亦不因之而取代成為契約之主體。
    (二)系爭工程尚未完工及驗收：
      原告欲依系爭契約第8條第4款約定請求第四期工程款，自
      應證明「工程完成」，並指實際完工之日期，其僅稱「原
      工程93年12月8日之前就已完工」云云，自不足採信，且
　    如工程於於93年12月8日以前已完成，則原告焉有同意被
      告僅支付上開部分之工程款？甚且竟由被告於94年2月4日
      方匯款上開款項？又系爭工程並未驗收，原告亦不得請求
      驗收尾款10萬元，而所謂完成驗收，應符合「所有修繕工
      作由設計師會同業主書面提出一次完成修繕」之要件。
    (三)原告請求被告給付追加工程款477,980元，為無理由：
      原告主張追加工程項目被告並未同意施作，其提出之追加
      工程明細表除有設計師丙○○簽名外，並無被告簽名，而
      設計師黃兆名亦未有代理被告之表示，亦無代理權限，且
      依系爭契約第1條第1款約定設計師亦無自行變更工程之權
      ，實難僅憑該紙追加工程明細表認定被告與原告有就其所
      謂追加工程成立契約關係。至於被告雖口頭追加窗簾、地
      板、沙發及防水工程，惟雙方並未約定價格，原告嗣後所
      提出之價格，顯然過高。此外，並非所有追加工程已完工
      及驗收，原告所提設計師所簽署之追加單簽署時間為94年
      1月17日簽署，與完工日同一天，顯不合理，如已完工，
      其怎會接受被告於94年2月4日僅給付其15萬元，而不要求
      被告對本工程及其所稱之追加工程進行驗收？更何況設計
      師於追加單上簽名，亦不等同於完成驗收。
    (四)被告主張以下列款項扣款或抵銷工程款：
      1.遲延完工扣款174,000元：原告並無法證明業已完工及
        完工日期，是以尚無法依系爭契約第6條第2款之約定計
        算扣款之金額，退步言，原告迄至94年2月4日方請領部
        分第四期工程款，如以當日作為完工日，則原告遲延工
        程計58日，以每日應扣款3,000元計算，共應扣款174,0
        00元。
      2.工程瑕疵部分減少報酬176,600元：
　　　　(1)塑膠地磚部分，請求減少36,400元：原告所鋪設之地
　　　　　磚，其紋路粗糙，已達客觀上一般人所認為係瑕疵，
  　　　　此部分瑕疵已無法修補，請求減少36,400元
        (2)VIP長毛地毯部分，請求減少10,000元：工程進行中
          完工，VIP區之油漆尚在漆刷的過程間，原告便已先
          鋪設地毯，導致地毯未經使用就已經佈滿灰塵和污漬
          ，此瑕疵已無法修補，請求減少報酬10,000元。
        (3)窗簾工程部分，請求減少報酬22,800元：被告於11月
          口頭追加窗簾工程，但因原告施作更衣室布簾過短及
          污損，被告於工程進行中即請原告修補，原告於拆下
          帶回修補，惟瑕疵仍未改善，被告於94年2月4日請原
          告再為修補，但被告迄未修補，上開過短及污損狀況
          ，已完全無法供被告營業使用，故請求減少報酬22,8
          00元。
        (4)試衣間之地板工程部分，請求減少報酬60,000元：試
          衣間之VIP伸展台隔屏及展示台隔屏、伸展台木作，
          未擦上亮漆，以致木作地板尚未使用，便已斑駁，被
          告於94年2月4日請求原告處理，惟原告於迄今未修補
          ，故請求減少報酬60,000元。
        (5)空調工程部分，應減少報酬24,400元：原告依系爭契
          約所應裝設之冷氣機，其品牌、噸數及規格，分別為
          日立品牌3噸1對1乙部、同品牌5噸1對2乙部，惟原告
          所裝設之冷氣機品牌、噸數及規格分別為三洋品牌1.
          8噸1對1乙部、同品牌1.8噸1對2乙部，被告主張應依
          噸數之比例，主張減少價金24,400元。
        (6)給排水工程部分，應減少報酬3,000元：94年3月間因
          地板淹水，被告通知原告處理淹水問題，惟原告拒不
          處理，嗣經被告委請他人前來瞭解原因，才發現係因
          原告施作給排水工程錯誤，導致地板排水口倒灌，上
          開原告所施作給排水工程完全喪失功能，故請求減少
          該工程3,000元。
        (7)防水工程部分，減少報酬20,000元：工程開始進行天
          花板拆除工作時，被告發現房子有漏水之問題，故口
          頭追加防水工程，惟卻因原告防水工程未施作或施作
          不實，導致天花板上嚴重積水，天花板嚴重腐蝕，導
          致天花板木作工程及油漆工程毀損而須拆除而被告亦
          拒絕修補，是以請求將防水工程之款項，全數扣減。
      3.損害賠償部分，主張抵銷397,800元：
        (1)因原告未完成排水施工或施工不良，導致下大雨室內
      　　地板就淹水，又因原告未施作防水工程或施作不實，
      　　，導致天花板漏水，致使被告無法將台北市○○○街
　　　　　15-1號2樓之房屋作為經營婚紗業使用，而受有相當
  　　　　於租金之損害，被告爰請求其中15個月損失，共計34
　　　　  5,000元。
      　(2)因原告施作防水工程時，施工不實，致使原工程所施
　        作之天花板因漏水浸濕致全部毀損，而須拆除重作，
          重作費以被告委由原告施作費用52,800元計算。
    等語資為抗辯。並聲明：(一)原告之訴及假執行之聲請均駁回
    。(二)如受不利判決，願供擔保請准宣告免為假執行。
三、兩造不爭執之事實：本件經本院協同兩造整理爭點，兩造不
    爭執之事項 (本院卷一第142頁反面)，經本院作文字修正後
    如下：
    (一)原告以力行室內外營造設計名義於93年11月9日與被告簽
      訂工程委任合約書，由原告為被告所經營之聖雅典婚紗攝
      影有限公司之臺北市○○○路與臺北縣新店市門市裝璜工
      程施工，約定工程總價為100萬元（未稅），工程款給付
      方式採五段式：簽約給付10萬元、進場施工給付25萬元、
      木工工程完成給付30萬元、工程完工給付25萬元，驗收完
      畢給付尾款10萬元，自93年11月9日開始施工，期限為30
      工作天，保固期間自93年12月9日起計12個月，工程項目
      如本院94年度促字第36460號支付命令卷第4-10頁估價單
      所示。
    (二)被告已給付工程款前3期工程款暨第4期工程完工部分工程
      款15萬元，合計80萬元，餘第4期工程完工部分工程款10
      萬及驗收尾款10萬元，合計20萬元尚未給付。
    (三)系爭工程之設計圖為訴外人丙○○設計師設計提供，並擔
      任系爭工程監工，原告應依設計圖樣施作工程。
    (四)被告對原告所主張追加工程中之沙發工程49,500元、地板
      工程15,600元、防水工程20,000元、窗簾工程45,600元有
      同意原告施作。
    以上並有工程委任合約書及估價單 (見本院支付命令卷第2
    至10頁)、工程設計圖 (本院卷一第77至90頁)在卷可證，應
    堪信為真實。
四、辯論之爭點：本院協同兩造整理爭點，兩造待辯論之爭點(
    見本院卷一第142頁反面、第143頁正面)，經本院作文字修
    正後如下：
    (一)原告是否為本件契約當事人？
    (二)原告請求被告給付工程尾款20萬元，有無理由？
      1.原約定工程是否已完工，原告得請求第4期剩餘工程款
        10萬元？
      2.原約定工程是否已驗收，原告得請求驗收尾款10萬元？
    (三)原告請求被告給付追加工程款477,980元，有無理由？
      1.設計師黃兆名有無代理被告追加工程權限？
      2.追加工程項目被告是否同意施作？
      3.所有追加工程是否皆完工並驗收？
    (四)被告主張以下列款項抵銷，有無理由？
      1.遲延工程之損害賠償：
        (1)原告應自93年12月10日起負遲延責任，依約每日扣除
          違約金3,000元。
        (2)原告不能使用承租物，受有相當於租金之損害，自93
          年12月10日起至本件起訴時止共計15個月，以每月租
          金23,000元計算，共計345,000元（23,000x15=345,
          000元）。
      2.工程瑕疵209,400元：
        (1)塑膠地磚：地磚紋路粗糙，瑕疵無法修補，請求減少
          價金36,400元。
        (2)VIP長毛地毯：未使用即佈滿灰塵和污漬，瑕疵無法
          修補，請求減少報酬10,000元。
        (3)窗簾工程：瑕疵未修補，請求減少報酬22,800元。
        (4)木作工程：試衣間之地板未擦上亮漆，致未使用已有
          斑駁，請求修補未修補，請求減少報酬60,000元。
        (5)空調工程：冷氣規格不符，請求按冷氣噸數比例減少
          價金24,400元。
        (6)水電工程：防水工程未施作或施作不實致A區天花板
          漏水，被告拒絕修補，被告需重行施作，待估價後再
          呈報。
        (7)天花板木作工程和油漆工程：防水工程施作不實，致
          部分天花板、油漆工程受損需重新施作，請求賠償52
          ,800 元（即原工程就此部分施工之費用）
五、得心證之理由：本院就上述待辯論之爭點判斷如下：
    (一)原告為本件系爭契約之當事人：原告主張其與被告簽訂本
      件系爭契約，被告則辯稱原告非契約之當事人云云。經查
      ，本件系爭契約之前言載明「本公司力林室內營造設計為
      聖雅典愛國東路及新店門市工程施工」，契約之內文亦以
      「本公司」、「承包商」稱之，簽約人復載明「承包商負
      責人：甲○○」，原告所提出之追加單之承包商亦為「力
      林室內設計裝修工程公司」，固有工程委任合約書及追加
      單在卷可稽。惟查，本件契約實際上由原告簽約並施作，
      為被告所不爭執，且實際上並無有「力林營造設計」或「
　　　力林室內設計裝修」公司為設立登記，亦為被告所不爭執
　　　，足見被告於簽訂系爭契約時，已明知簽約之對造為原告
　　　，其當事人之同一性，並未為被告所誤認，原告主張其為
　　  簽訂系爭契約之人，應堪採信。
    (二)原告得請求被告給付工程尾款20萬元：原告主張被告應給
      付剩餘工程款20萬元，被告則以系爭工程尚未完工驗收云
      云。經查，兩造契約第8條約定第四期付款條件為「工程
      完成後收金額百分之二十五貳拾伍萬元正」，第五期款為
      「完成驗收，所有修繕工作由設計師會同業主書面提出一
      次完成修繕，付尾款百分之十壹拾萬元正」 (本院卷一第
      19頁)，則第四期之付款條件為「工程完成」，第五期則
      為「完成驗收」，從原告提出被告致其系爭工程收尾單（
      本院卷一第138至140頁)上載之日期為93年12月20日，可
      知系爭工程遲至該日已完成，至於收尾單上所載修補項目
      ，為工程瑕疵修補問題，亦即得否請求第五期款之問題，
      不影響原告得請求被告給付第四期工程款25萬元，事實上
      被告已給付其中之15萬元，再從原告提出之設計師丙○○
      確認之追加單（本院卷一第20頁)之日期為94年1月17日(
      其上原載為2003年，應屬誤載，因2003年兩造尚未簽署系
      爭契約），系爭工程含追加部分最遲於該日亦應完成驗收
      ，否則如何確認追加工程項目及其金額，至於被告提出之
      追加單（本院卷一第38頁)與原告所提其金額並不一致，
      應屬兩造就追加項目有所爭執，並不影響工程之驗收完成
      。被告雖辯稱如系爭工程已完成，原告豈會同意其於94
      年2月4日給付第四期款項中之15萬元，而非全部第四期款
      項25萬元，原告亦未完成修繕云云。惟查，原告同意被告
      於94年2月4日僅支付第四期款15萬元，與工程是否完成並
      無必然關聯，且由被告出具之收尾單可知，系爭工程已進
      入第五期完成驗收階段，被告自應給付第四期之工程款，
      又被告已就原告所施作之門市使用，為被告所不爭執，如
      認系爭工程未完成驗收，對原告並不公平，至於縱有被告
      所指之瑕疵，亦應認為係屬被告得否減少價金或損害賠償
      之問題，被告辯稱系爭工程未完成及未完成驗收云云，並
      非可採。
    (三)原告得請求之追加工程款為307,902元；原告主張其得請
      求之追加工程款為477,980元，並提出工程追加單（本院
      卷一第20頁)為證，惟為被告所否認，並提出另份之追加
      單 (本院卷一第38頁)為憑，比較二追加單之項目，均屬
      相同，僅其金額不同，按私文書應由舉證人證其真正，民
      事訴訟法第357條定有明文，原告所提出之追加單既為被
      告所否認，自應由原告舉證證明該追加單之真正，惟原告
      並未證明之，自應以被告所提出不爭執之金額為系爭工程
      追加之金額，查被告所提追加單之金額為307,902元，其
      下雖予以扣款若干後得金額244,642元，然其扣款項目為
      何，並無記載，亦不得知，應以被告就所列項目更正後之
      30 7,902元為系爭工程追加之金額。被告雖辯稱設計師丙
      ○○無代理其追加工程之權，未同意追加工程項目云云，
      然查，被告既已提出追加單，並修正其金額，且如前述不
      爭執事項三、之(四)所述，被告亦坦承同意追加沙發工程、
      地板工程、防水工程、窗簾工程，足見上開追加部分確有
      其事，被告亦曾同意之，且依追加單記載之日期觀之，該
      追加工程已於93年1月17日驗收完成，被告上開所辯，亦
      不足採。
    (四)被告得主張扣款、減少報酬及損害賠償抵銷之金額為249,
      400元：
      1.工程遲延扣款部分：依兩造系爭工程契約第6條第2款約
        定：「如工程有所延誤而無法提供充分理由時，業主（
        按即被告）得按工程款總價千分之三按日計算扣除。」
        此為兩造違約金之約定。本件工程原定之完工日為93年
        12 月8日，為兩造所是認（本院卷一第119頁正反面)，
        又本件系爭工程除原定施作項目外，尚有追加工程，按
        諸誠信原則，自應酌予延長工期始為合理，查如前所述
        ，本件追加金額為307,902元，約原定工程款之三分之
        一，而原定工程施作期間為三十日，因此本院認就追加
        工程應予延長完工期日十日，始為合理，因此本件合理
        之完工期日為93年12月18日，又如前所述，本件工程含
        追加部分，已於94年1月17日驗收完成，應以該日為工
        程合理之完工日，原告顯已遲延完工，被告主張應依約
        扣罰，即屬有據。惟按約定之違約金額過高者，法院得
        減至相當之數額，民法第252條著有明文，本院依職權
        審酌兩造之工程款原約定100萬元，工期30日，而依兩
        造契約性質觀之，亦非原告未於30日內完工難於達成契
        約之目的，及原告遲延工期30日等情形，本院認應予酌
        減為每日1千元為合理。因此，如上所述，原告遲延完
        工合計30日，應扣款3萬元，至於被告主張原告遲延工
        程超逾上開30日部分，則屬無理由，並非可採。
      2.減少報酬部分：按工作有瑕疵者，定作人得定相當期限
        ，請求承攬人修補之：承攬人不於所定期限內修補瑕疵
        者，定作人得解除契約或請求減少報酬，民法第493條
        第1項、第494條第1項定有明文。被告主張原告施作工
        程有塑膠地磚、VIP長毛地毯、窗簾、試衣間地板、空
        調、給排水、防水部分等瑕疵，並提出照片、冷氣機資
        料、律師函、設計圖為證（本院卷一第42至46頁、第93
        至103頁、本院卷二第7至18頁)，原告雖否認之，查觀
        諸被告所提之相片所示，除VIP長毛地毯部分，無法看
        出有瑕疵外，其餘並非被告臨訟編造，其主張原告施作
        之工程有上開瑕疵（VIP長毛地毯部分外），應堪採信
        ，又依被告所致原告律師函所示，被告確曾請原告修補
        ，而原告並未修補，其主張就各該部分減少報酬，亦即
        塑膠地磚工程部分減少36,400元、窗廉工程減少22,800
        元、試衣間地板減少6萬元、空調工桯減少24,400元、
        給排水工程減少3千元、防水工程減少2萬元，合計減少
        報酬166,600元，即屬有據。
      3.損害賠償部分：按因可歸責於承攬人之事由，致工作發
        生瑕疵者，定作人除得請求修補或解除契約或減少報酬
        外，並得請求損害賠償，民法第495條第1項亦定有明文
        。被告主張原告防水工程瑕疵，致其無法使用臺北市○
　      ○○街15-1號2樓房屋，每月受有相當租金之損害23,00
        0元及重新施作費用52,800元之損害云云。經查，原告
        陳稱於原定工程完工後被告即已營業，一邊營業一邊追
        加，其一邊施工（見本院卷第58頁反面)，並為被告所
        不否認，被告既已開始營業使用，則其請求無法使用相
        當於租金之損害賠償，即無理由，至於原告遲延完工30
        日部分，兩造已約定違約金作為其損害賠償之預定額，
        被告亦不得於該部分，再主張相當於租金之損害賠償。
        次查，觀諸被告所提天花板滲水、破損照片所示（本院
        卷二第7至8頁)，其滲水及破損甚為嚴重，必須重作，
        此部分係可歸責於原告，被告請求損害賠償，並依約定
        工程估價單所示，天花板木作44,000元、油漆8,800元
        ，合計52,800元，即屬可採，被告主張以該損害賠償債
        權與原告之工程款債權抵銷，亦屬有據。原告雖陳稱上
        開照片為颱風來襲時所攝云云，然觀諸照片所示之情形
        ，其滲水乃至破損，均非一朝一夕之故，其所陳並非可
        採。
    (五)綜上所述，本件原告所得請求之工程款為507,902元，扣
      除被告請求減少報酬及以損害賠償抵銷之債權249,400元
      ，尚得請求258,502元。從而，原告請求被告應給付之工
      程款於258,502元及自支付命令繕本送達翌日即94年11月
      5日起至清償日止，按法定利率計算即年息百分之五計算
      之遲延利息，為有理由，應予准許，超過該部分之請求，
      為無理由，應予駁回。
六、假執行之宣告：
    本件本院所命被告給付之金額未逾50萬元，爰依民事訴訟法
    第389條第1項第5款規定，依職權宣告假執行；被告則陳明
    就其敗訴部分，願供擔保請准宣告免為假執行，經核並無不
    合，爰酌定如主文第4項所示之相當擔保金額，准許之；至
    於原告敗訴部分，其假執行之聲請，因訴之駁回而失所附麗
    ，應予駁回之。
七、本件事證已臻明確，兩造其餘攻擊、防禦方法及所舉未經援
    用之證據，經本院斟酌後，認為均不足以影響本判決之結果
    ，爰不一一論述，併此敘明。
據上論結，原告之訴為一部有理由，一部無理由，依民事訴訟法
第79條、第389條第1項第5款、第392條第2項，判決如主文。
中　　華　　民　　國　　96　　年　　 2 　月　　27　　日
                  民事第四庭法  官  劉坤典
以上為正本係照原本作成
如對本判決上訴，須於判決送達後20日內向本院提出上訴狀
中　　華　　民　　國　　96　　年　　 2 　月　　27　　日
                            書記官  楊勝欽
